臺灣高等法院刑事判決　　　　　　　　　　　　　九十一年度上易字第一二二三號
　　上　訴　人
　　即　被　告　　乙○○
　　選任辯護人　　曾肇昌
右上訴人因違反農會法案件，不服臺灣新竹地方法院九十年度易字第二一六號，中華
民國九十年三月二十五日第一審判決（起訴案號：臺灣新竹地方法院檢察署九十年度
偵字第一二六七號）提起上訴，本院判決如左：
    主  文
上訴駁回。
    事  實
一、乙○○為新竹縣竹東地區農會（下稱竹東農會）之會員，亦參選登記為該農會大
    鄉里農事小組第七屆會員代表候選人。乙○○為求能於民國九十年二月十五日新
    竹縣竹東地區農會會員代表選舉當日，勝選該地區該屆農會會員代表，竟基於概
    括之犯意：
（一）、於競選期間在附表項次二、三、五所列之時、地沿路向具有農會會員資格之
        選舉權人甲○○、丁○○○、丙○○各交付ＬＵＸ麗仕香皂禮盒一盒（九塊
        裝、售價新台幣『下同』七十六點二元），請託於九十年二月十五日選舉農
        會會員代表時投其一票，約彼等為選舉權之一定行使，經甲○○、丁○○○
        、丙○○當場收受（甲○○、丁○○○、丙○○均經公訴人依職權為不起訴
        處分）。
（二）、乙○○又於附表項次一、四、六所列之時、地交付ＬＵＸ麗仕香皂禮盒各一
        盒予具有農會會員資格之選舉權人鍾清弘、范炳麟、宋湘琴之家人，由渠等
        家人轉告鍾清弘、范炳麟、宋湘琴於前述選舉農會會員代表時，投其一票，
        亦經鍾清弘之妻莊瑞嬌、范炳麟之妻范鍾勉妹及宋湘琴之家人當場收受。鍾
        清弘、范炳麟、宋湘琴各於其家人收受當日返家後明知該香皂禮盒係乙○○
        所送，目的係期使渠等能於農會會員代表選舉時投其一票，渠等均未返還而
        收受之（鍾清弘、范炳麟、宋湘琴均經公訴人依職權為不起訴處分，莊瑞嬌
        則因嫌疑不足，亦經公訴人為不起訴處分）。
（三）、乙○○復於如附表項次七、八所列之時、地將ＬＵＸ麗仕香皂禮盒各一盒放
        在具有農會會員資格之選舉權人蕭文祥之住處前、范振發住處前之機車踏板
        上，由蕭文祥、范振發返家時收受，期使蕭文祥、范振發亦投其一票。蕭文
        祥、范振發各於當日返家後，亦明知該香皂禮盒係乙○○所送，目的係期使
        渠等能於農會會員代表選舉時投其一票，渠等亦均未返還而收受之（蕭文祥
        、范振發亦經公訴人依職權為不起訴處分）。
二、嗣經檢舉為警循線查獲，並於附表所示地點共扣得ＬＵＸ麗仕香皂禮盒七盒（其
    中宋湘琴之禮盒已剩七塊香皂）。
三、案經新竹縣調查站、新竹縣警察局竹東分局共同移請臺灣新竹地方法院檢察署檢
    察官偵查起訴。
    理  由
一、訊據被告乙○○固供承於附表所示之時、地各送ＬＵＸ麗仕香皂禮盒一盒予如附
    表所示之人，惟否認係賄選之意思，於偵查中辯稱：因附表所示之人均係鄰居或
    親朋好友，因過年拜訪，空手不好意思，且因自己有登記竹東農會大鄉里農事小
    組會員代表候選人，故順口說：「麻煩你」；於原審時辯稱：其過去擔任大鄉里
    里長、竹東鎮民代表等職務多年，以其問政實力，登記參選就等於當選，何須以
    香皂禮盒賄選，其致贈香皂禮盒僅係為表達對鄰居、親朋、好友多年來的支持，
    才於農曆春節後、春耕期間攜帶禮盒拜個晚年，而對於其中具有農會會員資格者
    ，順便提醒他們農會的選舉不要放棄權利，務必抽空前往投票；於本院審理時辯
    稱：其通常春節後去拜訪，都會送點象徵性的東西，其不是因為選舉才送的，從
    來沒有說要他們投我的票，只是要他們不要放棄權利，其擔任里長、鎮民代表多
    年，於春節期間沿路對於鄉親皆送點小禮物，不問有無選舉權之人皆為發送，當
    不生期約賄選云云。辯護人辯護意旨略以：（一）、據被告稱：我從來沒有這個
    用意，送七十多塊錢的東西，通常春節後去拜訪，都會送點象徵性的東西。又稱
    ：我不是因為選舉才送的，我從來沒有說過要他們投我的票，我只是要他們不要
    放棄權利云云。（二）、據證人甲○○稱：（你在原審說剛下班，被告拿香皂去
  你沒有跟被告說一句話，如何知道被告是來賄選？）我猜想的云云。又據證人丙
    ○○稱：（為何被告送香皂來？你認為他是來賄選的？）那不是賄選，他每年正
    月都有送禮物。（被告為何每年都要送禮物？）多少是親戚，而且又是鄰居等語
    。（三）、按被告擔任里長鎮民代表多年，於春節期間沿路對於鄉親皆送點小禮
    物，不問有無選舉權的人皆為發送，顯然非對有選舉的人發送禮盒，更無期約的
    情形，當不生期約賄選之事，固不待言。按刑事訴訟應採嚴格證據認定主義，故
    認定被告犯罪事實須有明確的證據，自不能以模糊之詞入人於罪（二十一年上字
    第一六六號判例），本案因被告沿路鄉親依往例於春節期間送點小禮品，因不分
    有無選舉權的人均送，更無特約選舉之事，惟在調查人員威脅利誘之情形下，有
    若干證人單憑猜想，以為其之收受香皂，即為賄選，這只是證人個人的猜測，其
    實被告與各證人並無直接談話，當不生期約的問題，本案雖初審判決被告七月徒
    刑並予緩刑，被告深覺冤屈，依公職人員選舉罷免法第三十四條第一項第三款規
    定：曾犯刑法第一四二條、第一四四條之罪，經判決確定者，不得登記為候選人
  ，因有此項消極資格的限制，如被告因此案被判罪賄選確定，則終身不能參選，
  對於被告言，多年為民服務之心願，即將斷絕，為此不得不依法上訴，希還其清
    白，以免冤抑云云。
二、經查：
（一）、被告為竹東農會會員，參選登記為該農會大鄉里農事小組第七屆會員代表候
        選人，而證人甲○○、丁○○○、范炳麟、丙○○、鍾清弘、宋湘琴、蕭文
        祥、范振發均為該農會選舉有選舉權之人，此有新竹縣竹東地區農會大鄉里
        農事小組選舉名冊影本、竹東地區農會（竹東鎮）第七屆會員代表當選人名
        冊節本影本各一份附卷可參；又本件於附表所示地點共扣得ＬＵＸ麗仕香皂
        禮盒七盒（其中證人宋湘琴之禮盒已剩七塊香皂），亦有扣押物品清單（九
        十保管字第０三０三號）一紙在卷可按，核先敘明。
（二）、右開事實關於附表項次二、三、五部分，業據證人甲○○、丁○○○、丙○
        ○於警、調、偵訊中指述被告於送禮時有說投其一票等語詳盡在卷可按，其
        中證人甲○○於偵查中就為何收禮並加以說明：「人家送禮來，不好意思不
        收，又不是錢，且每個人都有」等語（見偵查卷第一０一頁筆錄）；證人丁
        ○○○接受偵訊時，其夫鍾欽相全程在場陪同，警訊筆錄復經其夫鍾欽相閱
        覽無訛後始夫妻二人簽名捺印，均有各該筆錄可憑（見偵查卷第七七頁、七
        八頁筆錄）；證人丙○○於偵查中復稱：「我以後不會再收禮盒了」等語（
        見偵查卷第九一頁反面筆錄）。綜上，證人甲○○、丁○○○、丙○○於警
        、調、偵訊中所言，當係謹慎為之，渠等於警、調、偵訊時所證，均堪信為
        真正。雖證人甲○○、丁○○○、丙○○於原審審理時均改稱被告送禮盒時
        未說請投票給他，以前過農曆年時，被告也會送禮，證人丙○○於本院九十
        一年六月四日調查時則稱：「（被告為何每年都要送禮物？）多少是親戚，
        而且又是鄰居」云云。惟查，證人甲○○、丁○○○、丙○○於警、調、偵
        訊時均已證稱被告送禮時確實親口拜託投票支持他，且與被告無特別交情，
        過往被告並未致贈渠等禮盒禮物，經原審詢以為何先後所述不同，證人甲○
        ○、丁○○○含混以對，證人丙○○則稱：「因為在警局心會荒所以隨便講
        」等語（見原審卷第九十三頁筆錄），按一般人遇警員執行搜索、繼而因所
        收之禮涉嫌收賄時，當知悉其中或涉有刑事責任，不可小覷，而就司法人員
        所詢問之各項相關問題，亦當知其回答內容與己身及送禮者之利害關係非同
        小可，豈有胡亂應對之理。是以，證人甲○○、丁○○○、丙○○於原審及
        本院改口所述，迴護被告脫罪之詞，均不可採。
（三）、右開事實關於附表項次一、四、六部分，亦據證人莊瑞嬌、鍾清弘、范炳麟
        、宋湘琴於警、調、偵訊中指述甚詳，其中證人鍾清弘、范炳麟、宋湘琴分
        別自承渠等之配偶莊瑞嬌、范鍾勉妹、或家人收受禮盒後，於渠等返家時，
        均有轉告香皂禮盒乃被告所贈，目的係要農會會員代表選舉時投票支持被告
        ，且證人莊瑞嬌於原審審理時猶證稱：「他（即被告）有說要我轉告我先生
        投票給他，但後來又說沒關係，有這麼多人出來選：：」等語（見原審卷第
        四十六頁筆錄），是以，渠等於警、調、偵訊之證詞，至堪可採。雖證人莊
        瑞嬌嗣改稱其未轉告配偶鍾清弘關於被告攜禮拜票之事，證人宋湘琴亦改稱
        家人僅說農會通知要去投票云云。惟如前述，證人莊瑞嬌、宋湘琴於警、偵
        訊時就此揭部分均已證述綦詳，經原審詢以為何先後所述不同，證人莊瑞嬌
        稱先前其並未如此說，證人宋湘琴則稱忘記了。惟查，證人莊瑞嬌、宋湘琴
        住處均經搜索且分別扣得香皂禮盒，當知悉其中或涉有刑事責任，利害關係
        非比尋常，而渠等接受偵訊後復均書立證人結文表示負責，顯見當時渠等對
        於應答各情，確屬謹慎後所言，是渠等於其後所稱，亦均為迴護被告之詞，
        皆不可信。
（四）、右開事實關於附表項次七、八部分，亦據證人蕭文祥、范振發於警、調、偵
        訊中證述詳明，雖於原審審理時證人蕭文祥改稱其直到警察搜索時方知香皂
        禮盒是被告所贈，證人范振發亦改口被告送禮時未說農會選舉要選他云云。
        惟查，證人蕭文祥於接受新竹縣調查站訊問時業已證述：「（乙○○為何送
        香皂禮盒給你？）因為這次農會選舉乙○○有出馬競選，所以我認為陳某才
        特別送香皂禮盒給我希望我支持他」等語（見偵查卷第一０八頁筆錄），於
        原審時亦證稱：「（農會選舉被告有無向你拜票？）收到香皂禮盒前有來過
        一次，他說這次農會選舉他有出來選，請我去投票，幾天之後就有香皂放在
        門口」等語（見原審卷第四十五、四十六頁筆錄），且始終陳稱其與被告僅
        係點頭之交，逢年過節被告亦不曾致贈禮物。衡諸常情，被告與證人蕭文祥
        交情極為平淡，殊無被告所辯於春耕期間拜晚年送禮之可能，且被告送禮之
        時間距其因農會選舉前往證人蕭文祥住處拜票僅僅數日，足見被告係為選舉
        之故方贈送香皂禮盒。又查，證人范振發於偵查中就被告為何送香皂禮盒一
        節，答以：「應與農會選舉有關，意思是要我投票給他，因我們附近的人每
        戶均有收到」等語（見偵查卷第一一六頁反面、第一一七頁筆錄），經原審
        詢問當時為何如此陳述，補稱：「不用想也知道，因為當時快要選舉是敏感
        時刻，所以我認為與農會選舉有關」等語（見原審卷第四十五頁筆錄），且
 亦稱其與被告雖係親戚，但平常無往來，準此，堪認被告確係因選舉而送禮
        盒予證人范振發。
（五）、證人甲○○、丁○○○、范炳麟、丙○○、鍾清弘、宋湘琴、蕭文祥於偵訊
        時均證稱渠等與被告並無何特別交情，證人范振發於偵訊中固稱與被告有親
        戚關係等語，然亦陳明平日並無往來，且證人八人均陳稱往昔逢年過節被告
        並未致贈禮物等語，雖證人甲○○、丁○○○、丙○○於原審及本院審理時
        翻異前詞，然並不足採之理由業如前述，而以渠等三人在偵訊中證述為可取
        。從上述證言可知，被告之所以對證人鍾清弘、甲○○、丁○○○、范炳麟
        、丙○○、宋湘琴、蕭文祥、范振發分別致贈香皂禮盒，均因為此揭證人係
        具有選舉權人資格之農會會員，並非因親朋好友關係送禮，被告於選舉前送
        禮，足證其目的即係要求投其一票，約定為選舉權一定之行使。其次，被告
        最早之送禮日期係九十年二月十二日，斯時為農曆正月二十日，元宵已過，
        且離農曆過年已遠，而被告密集於九十年二月十二日、十三日、十五日上午
        致贈香皂禮盒，反與九十年二月十五日選舉農會會員代表之日期極為接近，
        益徵被告係為選舉之目的而送禮。又春耕期間農事甚忙，舉凡育苗、翻土、
        插秧、灌溉等事，均亟需人力與時間，上開證人復均係農會會員，應仍從事
        農作，倘如被告所辯其送禮時間屬春耕時期，則上開證人既已忙於農事，何
        來等待被告至渠等家中送禮、拜晚年之閒情？
（六）、第查，被告於警、調、偵訊中分別供稱：「一方面是親戚或鄰居，一方面他
        們有選票，所以送禮‧‧我只有說這次農會代表選舉我有參選，我抽到一號
        ，麻煩你」、「我致贈香皂禮盒之目的有二個原因，一個是過年期間至親戚
        家、會員家或鄰居家拜訪，空手不好意思，所以致贈香皂禮盒，另一個原因
        係利用拜訪之機會，告訴農會會員們我有參選農會代表，請考慮支持我」、
        「因我有登記農會會員代表，才順口說麻煩你」等語（均參偵查卷第五六頁
        反面、第六二頁、第五九頁筆錄）。準此，被告明知自己登記參選農會會員
        代表，且證人甲○○、丁○○○、范炳麟、丙○○、鍾清弘、宋湘琴、蕭文
        祥、范振發均為有選舉權之人，猶於競選期間拜訪此揭有選舉權之人，且於
        送禮時說「麻煩你」，或雖受訪人不在仍委請渠等家人轉告，其係以交付財
     物為方法而與前開選舉權人約定投其一票之行為至為明顯，縱令被告送禮之
        部分原因係過年期間贈禮予鄰居、親友，仍無解於被告前開賄選行為之成立
        。
（七）、本件被告所送之ＬＵＸ麗仕香皂禮盒，每盒售價七十六點二元，有統一發票
        一紙附原審卷第二十二頁可稽，價值雖非巨額，然被告送禮地點係新竹縣竹
        東鎮○○路○段二三九、二四三、二五七、二五九、三三七、三四一、三八
        五號，此為竹東鎮靠山接近北埔鄉之偏僻地區，消費水平不高，該一盒禮盒
        足以影響選舉權人之投票行為，是該禮盒在客觀上具有相當之對價性無疑。
（八）、證人劉沈送妹、徐開東、李元春雖於原審調查時均證稱渠等非竹東農會會員
        ，九十年農曆年後，亦獲被告贈送香皂一盒等語。惟如前述，被告之所以對
        證人鍾清弘、甲○○、丁○○○、范炳麟、丙○○、宋湘琴、蕭文祥、范振
        發分別致贈香皂禮盒，均因此揭證人係具有選舉權人資格之農會會員，其於
        選舉前送禮，目的即係要求投其一票，約定為選舉權一定之行使，被告賄選
        犯行，已堪認定，雖其另致贈禮盒予不具選舉權之證人劉沈送妹、徐開東、
        李元春，然此與前揭賄選行為並不相涉，亦無從反證被告送禮予證人鍾清弘
        等並非基於賄選之意思。
（九）、綜上所述，被告前開所辯，均不足採。本案罪證明確，被告前述賄選罪嫌，
        應堪認定。
三、核被告所為，係犯農會法第四十七條之一第一項第二款之交付財物賄選罪。被告
    多次交付財物賄選之犯行，均時間緊接，所犯又係構成要件相同之罪名，顯皆係
    基於概括犯意為之，係連續犯，依刑法第五十六條規定，論以一罪，並加重其刑
    。原審基此認定，依農會法第四十七條之一第一項第二款，刑法第十一條前段、
    第五十六條規定，並參酌被告前未曾犯罪，有本院被告全國前案紀錄表附卷可稽
    ，量處有期徒刑七月，另審酌此次犯行，其有因係源於社會教育功能之不彰，被
    告經此偵、審科刑教訓，當能知所警惕，信無再犯之虞，併宣告緩刑三年。又以
    被告自承其曾多次參與基層民意代表與農會選舉，為使其於緩刑期間能約束自我
    ，並深思選舉之公平性而確保無再犯之虞，並宣告緩刑期內付保護管束。認事用
    法，核無不合，量刑亦屬妥適，被告乙○○猶執前詞否認犯罪，提起上訴指摘原
    判決不當，為無理由，應予駁回。
據上論斷，應依刑事訴訟法第三百六十八條，判決如主文。
本案經檢察官郭啟東到庭執行職務。
中      華      民      國    九十一    年      六      月    二十八    日
                              臺灣高等法院刑事第二十一庭
                                  審判長法  官  葉  騰  瑞
                                        法  官  莊  明  彰
                                        法  官  江  國  華
右正本證明與原本無異。
不得上訴。
                                        書記官  吳  碧  玲
中      華      民      國     九十一   年      七      月      一      日
農會法第四十七條之一第一項第二款
農會之選舉有左列行為之一者，處三年以下有期徒刑，得併科三萬元以下罰金：
二、對於有選舉權之人，行求、期約或交付財物或其他不正利益，而約其不行使選舉
    權或為一定之行使者。
附表：
┌──┬───┬────────┬───────┬────┬───────┐
│項次│姓  名│日            期│地          點│財  物  │備          註│
├──┼───┼────────┼───────┼────┼───────┤
│一  │鍾清弘│民國九十年二月十│新竹縣竹東鎮中│麗仕香皂│由被告交予鍾清│
│    │      │月十三日晚上七時│豐路三段二三九│禮盒一盒│弘之妻莊瑞嬌，│
│    │      │三十分許        │、二四一號前（│（九塊裝│由莊瑞嬌轉告鍾│
│    │      │                │住處）        │  ）    │鍾清弘投票給被│
│    │      │                │              │        │告。在其住處扣│
│    │      │                │              │        │得該香皂二盒，│
│    │      │                │              │        │其中一盒係鄰居│
│    │      │                │              │        │甲○○轉送。  │
├──┼───┼────────┼───────┼────┼───────┤
│二  │甲○○│同右            │同右          │同右    │與莊瑞嬌同時收│
│    │      │                │              │        │受。          │
├──┼───┼────────┼───────┼────┼───────┤
│三  │鍾劉四│民國九十年二月十│新竹縣竹東鎮中│同右    │扣得香皂禮盒一│
│    │妹    │三日下午五時許  │豐路三段二四三│        │盒。          │
│    │      │                │號前（住處前）│        │              │
├──┼───┼────────┼───────┼────┼───────┤
│四  │范炳麟│民國九十年二月十│新竹縣竹東鎮中│同右    │由被告交予范炳│
│    │      │三日下午某時    │豐路三段二五七│        │麟之妻范鍾勉妹│
│    │      │                │號（住處）    │        │，由范鍾勉妹轉│
│    │      │                │              │        │告范炳麟投票給│
│    │      │                │              │        │被告，所收之香│
│    │      │                │              │        │皂禮盒已轉送其│
│    │      │                │              │        │女兒。        │
├──┼───┼────────┼───────┼────┼───────┤
│五  │丙○○│民國九十年二月十│新竹縣竹東鎮中│同右    │扣得香皂禮盒一│
│    │      │二日或十三日晚上│豐路三段三三七│        │ 盒。         │
│    │      │九時許（即選舉前│號（住處）    │        │   │
│    │      │二、三日）      │              │        │              │
├──┼───┼────────┼───────┼────┼───────┤
│六  │宋湘琴│民國九十年二月十│新竹縣竹東鎮中│同右    │由被告交給宋湘│
│    │      │五日上午七時    │豐路三段三四一│        │琴之家人，再由│
│    │      │                │號（住處）    │        │家人轉告宋湘琴│
│    │      │                │              │        │投票給被告。扣│
│    │      │                │              │        │得之禮盒已剩七│
│    │      │                │              │        │塊。          │
├──┼───┼────────┼───────┼────┼───────┤
│七  │蕭文祥│民國九十年二月十│新竹縣竹東鎮中│同右    │蕭文祥未在家，│
│    │      │二日某時        │豐路三段三八五│        │被告將該香皂禮│
│    │      │                │號（住處）    │        │盒放在其住處門│
│    │      │                │              │        │口。於其住處扣│
│   │      │                │              │        │得該香皂禮盒一│
│    │      │                │              │        │盒。          │
├──┼───┼────────┼───────┼────┼───────┤
│八  │范振發│民國九十年二月十│新竹縣竹東鎮中│同右    │范振發未在家，│
│    │      │二日某時        │豐路三段二五九│        │被告將該香皂放│
│    │      │                │號前（住處）  │        │在住處前機車上│
│    │      │                │              │        │。扣得該香皂禮│
│    │      │                │              │        │盒一盒。      │
└──┴───┴────────┴───────┴────┴───────┘
